【裁判字號】    90,上易,806
【裁判日期】    900613
【裁判案由】    詐欺
【裁判全文】
臺灣高等法院高雄分院刑事判決                      九十年度上易字第八六號
      上  訴  人  台灣高雄地方法院檢察署檢察官
      被      告  乙○○
      被      告  丙○○
右上訴人因被告等詐欺案件，不服臺灣高雄地方法院八十九年度易字第八二六號中華
民國九十年三月二十二日第一審判決（起訴案號：臺灣高雄地方法院檢察署八十八年
度偵字第一四七六二號），提起上訴，本院判決如左：
      主      文
上訴駁回。
      理      由
一、甲訴意旨略以：被告乙○○、丙○○二人於民國八十五年九月間，分別以發放工
    資及需款週轉等事由，向戊○○各借得新台幣（下同）一百四十萬元、四十萬元
    ，約定利息以月利三分計算，乙○○、丙○○二人並簽發本票及交付客票以資擔
    保，此後乙○○雖依約繳納利息，丙○○亦陸續清償本息二十萬元，惟對餘款均
    一再拖欠。詎乙○○、丙○○明知渠等經濟力困窘，無意也無力清償戊○○，竟
    意圖獲取利息減縮之利益，於八十八年三月十五日，乙○○、丙○○二人佯與戊○○進行民事和解，乙○○詐稱「八十八年四月二十日返還六十萬元、八十八年
    五月二十日返還五十一萬五千元及八十八年六月二十日返還五十萬元」；丙○○
    則詐稱「八十八年三月三十一日以前返還二十七萬五千元」等語，戊○○因而陷
    於錯誤，同意將利息減縮為月利一分半，並分別簽訂和解書。嗣乙○○意圖為自
    己不法之所有，於八十八年四月八日持來路不明、由郭秀桃所簽發之票號ＭＣ0
    000000、金額七十八萬二千元、發票日八十八年五月二十日、付款人為中
    國國際商業銀行三民分行之支票一張，以之佯向戊○○清償欠款，並表示溢付金
    額部分再調現十萬元，並簽發同等金額之本票一張及切結「於民國八十八年四月
    二十五日償還，逾期願以詐欺罪起訴」等語，丁○○不疑有他，將十萬元悉數交
    付，詎郭秀桃所簽發之支票及乙○○所簽發之本票經到期提示均未兌現，乙○○
    、丙○○亦拒不還款，戊○○、丁○○始悉受騙，因認被告乙○○所為，係犯刑
    法第三百三十九條第一項之詐欺取財罪嫌及同法第二項之詐欺得利罪嫌，被告丙○○所為，係犯刑法第三百三十九條第二項之詐欺得利罪嫌云云。
二、按犯罪事實應依證據認定之，無證據不得推定其犯罪事實；次按不能證明被告犯
    罪者，應諭知無罪之判決，刑事訴訟法第一百五十四條、第三百零一條第一項分
    別定有明文。而刑事訴訟法上所謂認定犯罪事實之證據，係指足以認定被告確有
    犯罪行為之積極證據而言，如未能發現相當證據或證據不足以證明，自不能以推
    測或擬制之方法，以為裁判基礎，此有最高法院二十九年上字第三一○五號判例
    及四十年台上字第八十六號判例可供參照；又認定犯罪事實，所憑之證據，雖不
    以直接證據為限，間接證據亦包括在內，然無論直接或間接證據，其為訴訟上之
    證明，須於通常一般之人均不致於有所懷疑，而得確信其為真實之程度者，始得
    據之為有罪之認定，倘其證明尚未達到此一程度，而有合理性懷疑之存在時，即
    無從為有罪之認定，此亦有最高法院七十六年台上字第四九八六號判例可資參照
    。惟告訴人之告訴，本以使被告受刑事訴追為目的，故其陳述是否與事實相符，
    自應調查其他證據，以資審認，苟其所為攻擊之詞，尚有瑕疵，則在此瑕疵未予
    究明以前，即不能遽採為斷罪之基礎，有最高法院六十九年台上字第一五三一號
    判例可參照。按刑法第三百三十九條第一項詐欺罪之成立，以意圖為自己或第三
    人不法所有，以詐術使人將本人或第三人之物交付為要件，所謂以詐術使人交付
    ，必須被詐欺人因其詐術而陷於錯誤，若其所用方法，不能認為詐術，亦不致使
    人陷於錯誤，即不構成該罪，此亦有最高法院四十六年台上字第二六○號判例可
    資參照。至於債務人於債之關係成立後，如有未依債之本旨履行民事債務之情形
    ，在一般社會經驗上可能之原因甚多，縱令是出於惡意不為履行，苟無足以證明
    其在債之關係發生時，自始即具有不法所有意圖之積極證據，亦僅能令負民事之
    遲延給付責任，依刑事訴訟法第一百五十四條之規定，尚不得據此債信違反之客
    觀事態，而推定債務人原有詐欺取財或詐欺得利之犯意。
三、本件甲訴人認被告乙○○、丙○○二人分別涉有詐欺之罪嫌，無非以被告乙○○
    、丙○○供承積欠款項及達成民事和解時主動要求減縮利息，惟迄今未據和解條
    件履行之事實，復經告訴人戊○○、丁○○指訴明確，並有本票、和解書、支票
    及切結字條等件附卷可稽等為其論罪依據。
四、訊之被告乙○○、丙○○於審理中對於向告訴人戊○○及及事後簽訂和解書減縮
    利息後仍未清償，及方泰順部分另外持票向告訴人丁○○借款惟遭退票等情，固
    不諱言，惟堅決否認有何詐欺之犯行，被告方泰順辯稱：係因工程被人倒一時需
    錢才向告訴人戊○○借款，和解時有誠意還錢，並無詐騙的意思，且本金雖沒還
    ，但利息也繳七十多萬，實在是一時困難，而持票向告訴人丁○○借款係認票可
    以兌現，並非要詐騙，且該十萬元我已經清償完畢等語。被告丙○○則辯稱：因
    一時急用錢而向告訴人戊○○借錢，事後有還二十萬元，偵查中又還七萬五千元
    ，是一時經濟困難，並無詐騙的意思等語。
五、經查：
（一）本件告訴人戊○○於原審審理中指稱：「．．．．丙○○我沒有收過他的利息
      。和解當時是他自己要算利息給我的，不是我要求他要給我利息七萬五千元。
      」、「當時（查郭秀桃的票）信用狀況良好，我查到後有告訴丁○○，告訴他
      如果需要，再叫被告寫本票及切結書。」等語（見原審卷第十九頁、第二十頁
      ），又指訴：「他（指乙○○）都沒有付，當初在四月八日時拿郭秀桃的支票
      給我，我也有拿去查，支票沒有問題，但後來支票沒有兌現。」等語（見原審
      卷第四十七頁），復稱：「當時利息減縮條件是被告等提出的，我當時認為他
      們既然有困難，就照他們的條件辦理。」、「當時第一次和解的第一期伍拾萬
      到期，我向被告催討，被告就拿兩張客票問我要那一張票，我拿郭秀桃的那張
      支票，向銀行照會，因信用沒有問題，所以我就收。」等語（見原審卷第八十
      一頁至第八十三頁）。
（二）告訴人丁○○於原審審理中亦指稱：「乙○○當天拿一張面額七十八萬二千元
      支票要清償告訴人戊○○，因計算起來尚有差額十幾萬元，本來他是向戊○○
      要十萬元的，並說要繳罰金，戊○○正好沒有錢，所以戊○○叫我看能不能借
      他，我本來不認識他，當時他是．．．（戊○○）朋友，而且願切結負詐欺責
      任，所以我才借錢給他。」等語（見原審卷第二十頁），復於原審時陳稱：「
      （乙○○）向我借十萬元，我與他不認識，但他是蘇先生的朋友，他又急用錢
      ，所以我借給他十萬元，也沒有約定利息，他也有開了一張自己的本票給我。
      之後也沒有兌現。當時我沒有查他的債信，因他是蘇先生的朋友，且他也簽了
      一張切結書。」等語（見原審卷第四十八頁），核之告訴人戊○○、丁○○二
      人之指訴內容觀之，本件被告乙○○與丙○○於八十八年三月十五日與告訴人
      戊○○談和解並簽下和解書時，並未使用任何詐術，而告訴人戊○○亦係在考
      量被告之經濟狀況不佳之下，願意減少利息，其亦無何陷於錯誤可言，又被告
      方泰順向告訴人丁○○借得十萬元，係告訴人戊○○介紹，並非被告乙○○主
      動向告訴人丁○○借款，且被告乙○○持郭秀桃支票交付予告訴人戊○○，亦
      係告訴人戊○○知被告乙○○手上有該張票，經過向銀行徵信後，同意被告乙○○持之用以清償借款，而告訴人丁○○因告訴人戊○○向其表示該支票沒有
      問題，且可要求被告方泰順簽切結書，乃同意借款，而被告書立切結書表示願
      在八十八年四月二十五日償還告訴人丁○○，亦係在表示其主觀之意念，確實
      如此，除有明確證據足以證明其簽立切結書時即存有詐騙之意思外，自不因事
      後客觀情形無法如期償還，即認此簽立切結書係一種施用詐術之行為。
（三）綜上所述，足見被告乙○○、丙○○所辯，尚可採信。參之被告乙○○亦已清
      償告訴人丁○○十萬元之債務，益證被告等所辯係事後無法負擔返還借款，並
      非故意詐騙等語，尚可採信，本件自難僅以被告等和解後未依條件履行及借款
      後未依期償清償，即認被告等於和解及借款之初即出於詐騙之意圖；此外，復
      查無其他積極證據足認被告二人有何詐欺之犯行，依上開說明，本件既不能證
      明被告等犯罪，自應均為被告等無罪之判決。
六、原審以不能證明被告等犯罪，而諭知被告等無罪之判決，核無不合。檢察官上訴
    意旨，仍執前詞，以被告等以定期清償為由，詐使告訴人同意縮減利息，事後又
    不依約清償，且事後又持郭秀桃所簽發之「芭樂票」向告訴人丁○○詐取十萬元
    ，亦未返還為由，指摘原判決不當云云。惟查：被告乙○○與告訴人戊○○認識
    一、二十年，時有金錢往來，告訴人亦知被告乙○○之經濟情況，借款利息之支
    付，均由被告自行決定，其並無任何意見等情，已據告訴人戊○○於本院審理時
    指訴在卷（見本院卷第四十三頁），可見被告等並無詐取減輕利息之利益。又郭
    秀桃所簽發之支票，亦經告訴人戊○○向銀行照會過，該支票無問題後告訴人戊○○始收受，因自身無現金，而請同事即告訴人丁○○借給被告乙○○，可見被
    告乙○○交付該票給戊○○時亦不知悉該支票事後會遭退票，否則其亦不可能會
    加以收取該貨款之客票，參以事後被告乙○○已將該十萬元清償告訴人丁○○完
    畢，綜上所述，足見檢察官上訴，為無理由，應予駁回。
據上論斷，應依刑事訴訟法第三百六十八條，判決如主文。
本案經檢察官陳惠珠到庭執行職務。
中    華    民    國         九十       年      六      月     十三     日
                              臺灣高等法院高雄分院刑事第七庭
                                  審判長法官  王光照
                                        法官  黃仁松
                                        法官  黃壽燕
右正本證明與原本無異。
不得上訴。
                                      書記官  蘇恒仁
中    華    民    國         九十       年      六      月     十五     日
                                                                      Ｈ


司法院資訊處製作；財團法人民間司法改革基金會備份。
